ACORDAO-COMPLETO-2515938

ACÓRDÃO 1288/2022 ATA 7/2022 - SEGUNDA CÂMARA

VISTOS, relatados e discutidos estes autos de tomada de contas especial instaurada pelo Ministério do Turismo em razão da não comprovação da regular aplicação dos recursos repassados pela União realizadas por meio do Convênio 01286/2010 (Siafi 742214) , firmado entre o Ministério do Turismo e o Instituto Marta Lopes para a realização do evento intitulado "Festas Juninas Itaquitinga",
ACORDAM os Ministros do Tribunal de Contas da União, reunidos em sessão da Segunda Câmara, ante as razões expostas pelo Relator, em:
9.1. considerar revéis o Instituto Marta Lopes e Valmir Nicacio dos Santos, para todos os efeitos, dando-se prosseguimento ao processo, nos termos do art. 12, § 3º, da Lei 8.443/1992;
9.2. com fundamento nos arts. 1º, inciso I, 16, inciso III, alínea c, e 19, da Lei 8.443/1992, julgar irregulares as contas do Instituto Marta Lopes, de Valmir Nicacio dos Santos e de Sérgio Luiz Alves da Silva, condenando-os solidariamente ao pagamento do débito no valor de R$ 209.506,00 (duzentos e nove mil, quinhentos e seis reais) , na data de 24/9/2010, atualizado monetariamente e acrescido dos juros de mora devidos, calculado desde a data de ocorrência indicada até sua efetiva quitação, na forma da legislação vigente, fixando o prazo de 15 (quinze) dias, a contar do recebimento da notificação, para que seja comprovado, perante este Tribunal, o recolhimento da quantia ao Tesouro Nacional, nos termos do art. 23, inciso III, alínea "a", da referida Lei, c/c o art. 214, inciso III, alínea "a", do Regimento Interno do TCU;
9.3. com fundamento no art. 57 da Lei 8.443/1992, aplicar ao Instituto Marta Lopes, a Valmir Nicacio dos Santos e a Sérgio Luiz Alves da Silva multa individual no valor de R$ 30.000,00 (trinta mil reais) , atualizado monetariamente desde a data do presente acórdão até a do efetivo recolhimento, se for pago após o vencimento, na forma da legislação vigente, fixando o prazo de 15 (quinze) dias, a contar do recebimento da notificação, para que seja comprovado, perante este Tribunal, o recolhimento da quantia ao Tesouro Nacional, nos termos do art. 23, inciso III, alínea "a", da referida Lei, c/c o art. 214, inciso III, alínea "a", do Regimento Interno do TCU;
9.4. com fundamento no art. 26 da Lei 8.443/1992, autorizar, se requerido, o pagamento da importância devida em até 36 (trinta e seis) parcelas mensais e consecutivas, fixando o prazo de 15 (quinze) dias, a contar do recebimento da notificação, para que seja comprovado, perante este Tribunal, o recolhimento da primeira parcela, e de 30 (trinta) dias, a contar da parcela anterior, para que seja comprovado o recolhimento das demais parcelas, devendo incidir sobre cada valor mensal os devidos acréscimos legais, na forma prevista na legislação vigente, além de alertar que a falta de comprovação do recolhimento de qualquer parcela importará no vencimento antecipado do saldo devedor, nos termos do art. 217 do Regimento Interno do TCU;
9.5. com fundamento no art. 28 da Lei 8.443/1992, autorizar, desde logo, a cobrança judicial das dívidas, caso não atendida a notificação;
9.6. com fundamento no art. 16, § 3º, da Lei 8.443/1992, c/c art. 209, § 7º, do Regimento Interno do TCU, remeter cópia deste acórdão à Procuradoria da República em Pernambuco, para adoção das medidas que entender cabíveis;
9.7. dar ciência deste acórdão ao Ministério do Turismo e aos responsáveis.

Tomada de contas especial instaurada pelo Ministério do Turismo em razão da não comprovação da regular aplicação dos recursos repassados a entidade privada para a realização de evento festivo.

Segunda Câmara

Ministério do Turismo; Instituto Marta Lopes.

3. Responsáveis: Instituto Marta Lopes (05.426.827/0001-85); Sérgio Luiz Alves da Silva (XXX.321.504-XX); Valmir Nicacio dos Santos (XXX.874.854-XX).

13.1. Ministros presentes: Antonio Anastasia (na Presidência) e Bruno Dantas (Relator).
13.2. Ministro-Substituto convocado: André Luís de Carvalho.

ACORDAO-COMPLETO-2547396

Acórdão de Relação 6368/2022 - Segunda Câmara

Acórdão de Relação

BRUNO DANTAS

Por registrar as principais ocorrências no andamento dos autos até o momento, resumindo os fundamentos das peças acostadas, adoto como relatório, com os ajustes necessários, a instrução da secretaria responsável pela análise do processo (peça 85) , que contou com a anuência do corpo diretivo da unidade (peças 86 e 87) :
"INTRODUÇÃO
1. Cuidam os autos de tomada de contas especial instaurada pelo Ministério do Turismo, em desfavor de Instituto Marta Lopes (CNPJ: 05.426.827/0001-85) , Valmir Nicacio dos Santos (CPF: XXX.874.854-XX) e Sérgio Luiz Alves da Silva (CPF: XXX.321.504-XX) , em razão de não comprovação da regular aplicação dos recursos repassados pela União realizadas por meio do Convênio 01286/2010, registro Siafi 742214, (peça 3) firmado entre o Ministério do Turismo e Instituto Marta Lopes, e que tinha por objeto o instrumento descrito como 'Festas Juninas Itaquitinga'.
HISTÓRICO
2. Em 2/9/2019, com fundamento na IN/TCU 71/2012, alterada pela IN/TCU 76/2016 e DN/TCU 155/2016, o dirigente do Ministério do Turismo autorizou a instauração da tomada de contas especial (peça 43) . O processo foi registrado no sistema e-TCE com o número 3033/2019.
3. O Convênio 01286/2010, registro Siafi 742214, foi firmado no valor de R$ 315.000,00, sendo R$ 300.000,00 à conta do concedente e R$ 15.000,00 referentes à contrapartida do convenente. Teve vigência de 26/6/2010 a 20/11/2010, com prazo para apresentação da prestação de contas em 20/11/2010. Os repasses efetivos da União totalizaram R$ 300.000,00 (peça 10) .
4. A prestação de contas e complementações enviadas foram analisadas por meio do documento constante na peça 25.
5. O fundamento para a instauração da Tomada de Contas Especial, conforme consignado na matriz de responsabilização elaborada pelo tomador de contas, foi a constatação da seguinte irregularidade: 
Não comprovação da execução física e/ou financeira do objeto do convênio.
6. Os responsáveis arrolados na fase interna foram devidamente comunicados e, diante da ausência de justificativas suficientes para elidir a irregularidade e da não devolução dos recursos, instaurou-se a tomada de contas especial.
7. No relatório (peça 59) , o tomador de contas concluiu que o prejuízo importaria no valor original de R$ 300.000,00, imputando-se a responsabilidade a Instituto Marta Lopes, na condição de contratado, Valmir Nicacio dos Santos, na condição de gestor dos recursos e Sérgio Luiz Alves da Silva, na condição de gestor dos recursos.
8. Em 15/1/2020, a Controladoria-Geral da União emitiu o relatório de auditoria (peça 61) , em concordância com o relatório do tomador de contas. O certificado de auditoria e o parecer do dirigente do órgão de controle interno concluíram pela irregularidade das presentes contas (peças 62 e 63) . Em 24/1/2020, o ministro responsável pela área atestou haver tomado conhecimento das conclusões contidas no relatório e certificado de auditoria, bem como do parecer conclusivo do dirigente do órgão de controle interno, manifestando-se pela irregularidade das contas, e determinou o encaminhamento do processo ao Tribunal de Contas da União (peça 64) .
9. No âmbito deste. Tribunal, após análise preliminar (peça 68) , a Secex/TCE realizou a citação do espólio do responsável, nos seguintes termos (peças 68, 69 e 70) :
Débito relacionado ao responsável Instituto Marta Lopes (CNPJ: 05.426.827/0001-85) , na condição de contratado, em solidariedade com Sérgio Luiz Alves da Silva e Valmir Nicacio dos Santos.
Irregularidade: não comprovação da execução física do objeto do convênio.
Evidências da irregularidade: documentos técnicos presentes nas peças 25, 26, 33 e 34.
Normas infringidas: Art. 70, parágrafo único, da Constituição Federal de 1988; art. 93, do Decreto-lei 200, de 25 de fevereiro de 1967; art. 50, §3º, da Portaria Interministerial 127/2008, e Termo do Convênio 742214/2010 (Cláusula Décima Segunda, Parágrafo Segundo, alínea 'e') .
Cofre credor: Tesouro Nacional.
Conduta: não comprovar a execução dos itens previstos no plano de trabalho do convênio (apresentações artísticas das bandas Aquarius, Pikap Turbinada, Debora Ramalho e Mano e Marley) .
Nexo de causalidade: A não apresentação de documentos que comprovassem a execução dos itens previstos no plano de trabalho resultou na presunção de dano ao erário.
Culpabilidade: não há excludentes de ilicitude, de culpabilidade e de punibilidade; é razoável supor que o administrador responsável pela pessoa jurídica tinha consciência da ilicitude de sua conduta; era exigível conduta diversa da praticada, qual seja, comprovar por meio de documentos a efetiva execução de todos os itens previstos no plano de trabalho. Ressalta-se que a análise da boa-fé relativa a pessoa jurídica de direito privado é realizada considerando as condutas de seus administradores, uma vez que os atos destes obrigam a pessoa jurídica, desde que exercidos nos limites dos poderes definidos no ato constitutivo do ente, nos termos do art. 47 do Código Civil (Acórdão 1723/2016-TCU-Plenário, Ministro-Relator Raimundo Carrero) .
Irregularidade: ausência de comprovação de que as empresas que não detinham direitos de exclusividade, contratadas irregularmente por inexigibilidade, pagaram o cachê de bandas ou cantores que realizaram o evento.
Evidências da irregularidade: documento técnico presente na peça 23.
Normas infringidas: Art. 70, parágrafo único, da Constituição Federal de 1988; art. 93, do Decreto-lei 200, de 25 de fevereiro de 1967; art. 50, §3º, da Portaria Interministerial 127/2008, Acórdão 96/2008-TCU-Plenário, Acórdão 1435/2017-TCU-Plenário e Termo do Convênio 742214/2010 (Cláusula Segunda, inciso II, alínea 'pp) .
Conduta: não apresentar notas fiscais e recibos (ou outros documentos equivalentes) emitidos em nome das bandas e cantores e assinados por seus representantes legais ou pelos seus empresários exclusivos, sendo essa representação ou exclusividade registrada em cartório.
Nexo de causalidade: A não apresentação de notas fiscais e recibos (ou outros documentos equivalentes) emitidos em nome das bandas e cantores e assinados por seus representantes legais ou pelos seus empresários exclusivos impediu comprovação do nexo causal entre os recursos federais transferidos e os pagamentos efetuados, visto que não se provou que os valores pagos ao intermediário contratado efetivamente foi repassado as banda e artistas que realizaram shows, resultando em presunção de prejuízo ao erário.
Culpabilidade: não há excludentes de ilicitude, de culpabilidade e de punibilidade; é razoável supor que o administrador responsável pela pessoa jurídica tinha consciência da ilicitude de sua conduta; era exigível conduta diversa da praticada, qual seja, comprovar por meio de documentos a efetiva execução de todos os itens previstos no plano de trabalho. Ressalta-se que a análise da boa-fé relativa a pessoa jurídica de direito privado é realizada considerando as condutas de seus administradores, uma vez que os atos destes obrigam a pessoa jurídica, desde que exercidos nos limites dos poderes definidos no ato constitutivo do ente, nos termos do art. 47 do Código Civil (Acórdão 1723/2016-TCU-Plenário, Ministro-Relator Raimundo Carrero) .
Débito relacionado ao responsável Valmir Nicacio dos Santos (CPF: XXX.874.854-XX) , na condição de gestor dos recursos, em solidariedade com Instituto Marta Lopes e Sérgio Luiz Alves da Silva.
Irregularidade: não comprovação da execução física do objeto do convênio.
Evidências da irregularidade: documentos técnicos presentes nas peças 25, 26, 33 e 34.
Normas infringidas: Art. 70, parágrafo único, da Constituição Federal de 1988; art. 93, do Decreto-lei 200, de 25 de fevereiro de 1967; art. 50, §3º, da Portaria Interministerial 127/2008, e Termo do Convênio 742214/2010 (Cláusula Décima Segunda, Parágrafo Segundo, alínea 'e') .
Conduta: na qualidade de Tesoureiro da Entidade, não comprovar a execução dos itens previstos no plano de trabalho do convênio (apresentações artísticas das bandas Aquarius, Pikap Turbinada, Debora Ramalho e Mano e Marley) .
Nexo de causalidade: A não apresentação de documentos que comprovassem a execução dos itens previstos no plano de trabalho resultou na presunção de dano ao erário.
Culpabilidade: não há excludentes de ilicitude, de culpabilidade e de punibilidade; é razoável supor que o responsável tinha consciência da ilicitude de sua conduta; era exigível conduta diversa da praticada, qual seja, comprovar por meio de documentos a efetiva execução de todos os itens previstos no plano de trabalho.
Irregularidade: ausência de comprovação de que as empresas que não detinham direitos de exclusividade, contratadas irregularmente por inexigibilidade, pagaram o cachê de bandas ou cantores que realizaram o evento.
Evidências da irregularidade: documento técnico presente na peça 23.
Normas infringidas: Art. 70, parágrafo único, da Constituição Federal de 1988; art. 93, do Decreto-lei 200, de 25 de fevereiro de 1967; art. 50, §3º, da Portaria Interministerial 127/2008, Acórdão 96/2008-TCU-Plenário, Acórdão 1435/2017-TCU-Plenário e Termo do Convênio 742214/2010 (Cláusula Segunda, inciso II, alínea 'pp) .
Conduta: não apresentar notas fiscais e recibos (ou outros documentos equivalentes) emitidos em nome das bandas e cantores e assinados por seus representantes legais ou pelos seus empresários exclusivos, sendo essa representação ou exclusividade registrada em cartório.
Nexo de causalidade: A não apresentação de notas fiscais e recibos (ou outros documentos equivalentes) emitidos em nome das bandas e cantores e assinados por seus representantes legais ou pelos seus empresários exclusivos impediu comprovação do nexo causal entre os recursos federais transferidos e os pagamentos efetuados, visto que não se provou que os valores pagos ao intermediário contratado efetivamente foi repassado as banda e artistas que realizaram shows, resultando em presunção de prejuízo ao erário.
Culpabilidade: não há excludentes de ilicitude, de culpabilidade e de punibilidade; é razoável supor que o responsável tinha consciência da ilicitude de sua conduta; era exigível conduta diversa da praticada, qual seja, comprovar por meio de documentos a efetiva execução de todos os itens previstos no plano de trabalho.
Débito relacionado ao responsável Sérgio Luiz Alves da Silva (CPF: XXX.321.504-XX) , na condição de gestor dos recursos, em solidariedade com Instituto Marta Lopes e Valmir Nicacio dos Santos.
Irregularidade: não comprovação da execução física do objeto do convênio.
Evidências da irregularidade: documentos técnicos presentes nas peças 25, 26, 33 e 34.
Normas infringidas: Art. 70, parágrafo único, da Constituição Federal de 1988; art. 93, do Decreto-lei 200, de 25 de fevereiro de 1967; art. 50, §3º, da Portaria Interministerial 127/2008, e Termo do Convênio 742214/2010 (Cláusula Décima Segunda, Parágrafo Segundo, alínea 'e') .
Conduta: na qualidade de Diretor Presidente da Entidade, não comprovar a execução dos itens previstos no plano de trabalho do convênio (apresentações artísticas das bandas Aquarius, Pikap Turbinada, Debora Ramalho e Mano e Marley) .
Nexo de causalidade: A não apresentação de documentos que comprovassem a execução dos itens previstos no plano de trabalho resultou na presunção de dano ao erário.
Culpabilidade: não há excludentes de ilicitude, de culpabilidade e de punibilidade; é razoável supor que o responsável tinha consciência da ilicitude de sua conduta; era exigível conduta diversa da praticada, qual seja, comprovar por meio de documentos a efetiva execução de todos os itens previstos no plano de trabalho.
Irregularidade: ausência de comprovação de que as empresas que não detinham direitos de exclusividade, contratadas irregularmente por inexigibilidade, pagaram o cachê de bandas ou cantores que realizaram o evento.
Evidências da irregularidade: documento técnico presente na peça 23.
Normas infringidas: Art. 70, parágrafo único, da Constituição Federal de 1988; art. 93, do Decreto-lei 200, de 25 de fevereiro de 1967; art. 50, §3º, da Portaria Interministerial 127/2008, Acórdão 96/2008-TCU-Plenário, Acórdão 1435/2017-TCU-Plenário e Termo do Convênio 742214/2010 (Cláusula Segunda, inciso II, alínea 'pp) .
Conduta: não apresentar notas fiscais e recibos (ou outros documentos equivalentes) emitidos em nome das bandas e cantores e assinados por seus representantes legais ou pelos seus empresários exclusivos, sendo essa representação ou exclusividade registrada em cartório.
Nexo de causalidade: A não apresentação de notas fiscais e recibos (ou outros documentos equivalentes) emitidos em nome das bandas e cantores e assinados por seus representantes legais ou pelos seus empresários exclusivos impediu comprovação do nexo causal entre os recursos federais transferidos e os pagamentos efetuados, visto que não se provou que os valores pagos ao intermediário contratado efetivamente foi repassado as banda e artistas que realizaram shows, resultando em presunção de prejuízo ao erário.
Culpabilidade: não há excludentes de ilicitude, de culpabilidade e de punibilidade; é razoável supor que o responsável tinha consciência da ilicitude de sua conduta; era exigível conduta diversa da praticada, qual seja, comprovar por meio de documentos a efetiva execução de todos os itens previstos no plano de trabalho.
Débito relacionado às irregularidades 1 e 2: 
	Data de ocorrência
	Valor histórico (R$) 
	Identificador da parcela

	24/9/2010
	209.506,00
	D1

Valor atualizado do débito (sem juros) em 14/10/2020: R$ 363.032,00
Cofre credor: Tesouro Nacional.
10. Após o pronunciamento da Secex/TCE, de 13/7/2020 (peça 70) , a comunicação foi efetivada, conforme o seguinte documento:
	Responsável
	Documento
	Peça
	Data da ciência
	Peça

	Sérgio Luiz Alves da Silva 
	Ofício 57657/2020-TCU 
	75
	17/11/2020
	77 

	Valmir Nicacio dos Santos
	Ofício 57659/2020-TCU
	76
	17/11/2020
	79

	Instituto Marta Lopes
	Ofício 57666/2020-TCU
	74
	18/11/2020
	78

10.1. Transcorrido o prazo regimental, os responsáveis: Valmir Nicacio dos Santos e Instituto Marta Lopes permaneceram silentes, devendo ser considerados revéis, nos termos do art. 12, § 3º, da Lei 8.443/1992. Já o Sr. Sérgio Luiz Alves da Silva apresentou defesa à peça 80 a seguir analisada.
EXAME TÉCNICO
11. Preliminarmente, cumpre tecer breves considerações sobre a forma como são realizadas as comunicações processuais no TCU. A esse respeito, destacam-se o art. 179, do Regimento Interno do TCU (Resolução 155, de 4/12/2002) e o art. 4º, inciso III, § 1º, da Resolução TCU 170, de 30 de junho de 2004, in verbis:
Art. 179. A citação, a audiência ou a notificação, bem como a comunicação de diligência, farse-ão:
I - mediante ciência da parte, efetivada por servidor designado, por meio eletrônico, fac-símile, telegrama ou qualquer outra forma, desde que fique confirmada inequivocamente a entrega da comunicação ao destinatário;
II - mediante carta registrada, com aviso de recebimento que comprove a entrega no endereço do destinatário;
III - por edital publicado no Diário Oficial da União, quando o seu destinatário não for localizado
 (...) 
Art. 3º As comunicações serão dirigidas ao responsável, ou ao interessado, ou ao dirigente de órgão ou entidade, ou ao representante legal ou ao procurador constituído nos autos, com poderes expressos no mandato para esse fim, por meio de:
I - correio eletrônico, fac-símile ou telegrama;
II - servidor designado;
III - carta registrada, com aviso de recebimento;
IV - edital publicado no Diário Oficial da União, quando o seu destinatário não for localizado, nas hipóteses em que seja necessário o exercício de defesa.
Art. 4º. Consideram-se entregues as comunicações:
I - efetivadas conforme disposto nos incisos I e II do artigo anterior, mediante confirmação da ciência do destinatário;
II - realizadas na forma prevista no inciso III do artigo anterior, com o retorno do aviso de recebimento, entregue comprovadamente no endereço do destinatário;
III - na data de publicação do edital no Diário Oficial da União, quando realizadas na forma prevista no inciso IV do artigo anterior.
§ 1º O endereço do destinatário deverá ser previamente confirmado mediante consulta aos sistemas disponíveis ao Tribunal ou a outros meios de informação, a qual deverá ser juntada ao respectivo processo.
 (...) 
11.1. Bem se vê, portanto, que a validade da citação via postal não depende de que o aviso de recebimento seja assinado pelo próprio destinatário da comunicação, o que dispensa, no caso em tela, a entrega do AR em 'mãos próprias'. A exigência da norma é no sentido de o Tribunal verificar se a correspondência foi entregue no endereço correto, residindo aqui a necessidade de certeza inequívoca. 
11.2. Não é outra a orientação da jurisprudência do TCU, conforme se verifica dos julgados a seguir transcritos:
São válidas as comunicações processuais entregues, mediante carta registrada, no endereço correto do responsável, não havendo necessidade de que o recebimento seja feito por ele próprio (Acórdão 3648/2013-TCU-Segunda Câmara, Relator Min. José Jorge) ;
É prescindível a entrega pessoal das comunicações pelo TCU, razão pela qual não há necessidade de que o aviso de recebimento seja assinado pelo próprio destinatário. Entregandose a correspondência no endereço correto do destinatário, presume-se o recebimento da citação. (Acórdão 1019/2008-TCU-Plenário, Relator Min. Benjamin Zymler) ;
As comunicações do TCU, inclusive as citações, deverão ser realizadas mediante Aviso de Recebimento - AR, via Empresa Brasileira de Correios e Telégrafos, bastando para sua validade que se demonstre que a correspondência foi entregue no endereço correto. (Acórdão 1526/2007-TCU-Plenário, Relator Min. Aroldo Cedraz) .
11.3. A validade do critério de comunicação processual do TCU foi referendada pelo Supremo Tribunal Federal, nos termos do julgamento do MS-AgR 25.816/DF, por meio do qual se afirmou a desnecessidade da ciência pessoal do interessado, entendendo-se suficiente a comprovação da entrega do 'AR' no endereço do destinatário:
Ementa: agravo regimental. Mandado de segurança. Desnecessidade de intimação pessoal das decisões do tribunal de contas da união. art. 179 do regimento interno do TCU. Intimação do ato impugnado por carta registrada, iniciado o prazo do art. 18 da lei nº 1.533/51 da data constante do aviso de recebimento. Decadência reconhecida. Agravo improvido.
O envio de carta registrada com aviso de recebimento está expressamente enumerado entre os meios de comunicação de que dispõe o Tribunal de Contas da União para proceder às suas intimações.
O inciso II do art. 179 do Regimento Interno do TCU é claro ao exigir apenas a comprovação da entrega no endereço do destinatário, bastando o aviso de recebimento simples. 
12. Da revelia dos responsáveis Valmir Nicacio dos Santos e Instituto Marta Lopes
12.1. No caso vertente, as citações dos responsáveis deram-se em endereços provenientes da base de CPFs da Receita Federal (peça 72 e 73) 
12.2. Nos processos do TCU, a revelia não leva à presunção de que seriam verdadeiras todas as imputações levantadas contra os responsáveis, diferentemente do que ocorre no processo civil, em que a revelia do réu opera a presunção da verdade dos fatos narrados pelo autor (Acórdão 1009/2018-TCU-Plenário, Relator Min. Bruno Dantas; 2369/2013 - TCU - Plenário, Relator Min. Benjamin Zymler e 2449/2013 - TCU - Plenário, Relator Min. Benjamin Zymler) . Dessa forma, a avaliação da responsabilidade do agente não pode prescindir da prova existente no processo ou para ele carreada. 
12.3. Ao não apresentar sua defesa, a responsável deixou de produzir prova da regular aplicação dos recursos sob sua responsabilidade, em afronta às normas que impõem aos gestores públicos a obrigação legal de, sempre que demandados pelos órgãos de controle, apresentar os documentos que demonstrem a correta utilização das verbas públicas, a exemplo do contido no art. 93 do Decreto-Lei 200/1967: 'Quem quer que utilize dinheiros públicos terá de justificar seu bom e regular emprego na conformidade das leis, regulamentos e normas emanadas das autoridades administrativas competentes.' 
12.4. Mesmo as alegações de defesa não sendo apresentadas, considerando o princípio da verdade real que rege esta Corte, procurou-se buscar, em manifestações do responsável na fase interna desta Tomada de Contas Especial, se havia algum argumento que pudesse ser aproveitado a seu favor. 
12.5. Os argumentos apresentados na fase interna não elidem as irregularidades apontadas. 
12.6. Em se tratando de processo em que a parte interessada não se manifestou acerca das irregularidades imputadas, não há elementos para que se possa efetivamente aferir e reconhecer a ocorrência de boa-fé na conduta dos responsáveis, podendo este Tribunal, desde logo, proferir o julgamento de mérito pela irregularidade das contas, conforme os termos dos §§ 2º e 6º do art. 202 do Regimento Interno do TCU. (Acórdão 2064/2011-TCU-Primeira Câmara (relator Min. Ubiratan Aguiar) , 6.182/2011-TCU-1ª Câmara (relator Min. Weber de Oliveira) , 4.072/2010-TCU-1ª Câmara (Relator Min. Valmir Campelo) , 1.189/2009-TCU-1ª Câmara (Relator Min. Marcos Bemquerer) , 731/2008-TCU-Plenário (Relator Min. Aroldo Cedraz) .
12.7. Dessa forma, os responsáveis Valmir Nicacio dos Santos e Instituto Marta Lopes devem ser considerados revéis, nos termos do art. 12, § 3º, da Lei 8.443/1992, devendo as contas serem julgadas irregulares, condenando-o ao débito apurado e aplicando-lhe a multa prevista no art. 57 da Lei 8.443/1992.
13. Alegações de defesa apresentada por Sérgio Luiz Alves da Silva (peça 80) :
13.1. Inicialmente o responsável citou que a Gramas - Grupo de Apoio ao Meio Ambiente Sustentável, fundada em 22/11/2002, passou um bom tempo obsoleta até que ele, por incentivo de colegas de trabalho, entrou em parceria com o Sr. Carlos Marques Ferreira Junior proprietário da Empresa Jardim do Edem (CNPJ 01 .164.898/0001-04) e o Sr. Pedro Ricardo da Silva que era tesoureiro ou secretario financeiro da OSCIP, para reativá-la.
13.2. Relatou que seu objetivo como técnico de uma instituição do terceiro setor era de que a instituição adquirisse experiência no segmento do terceiro setor, não tendo feito parte de execução de projeto algum.
13.3. Frisou que as únicas ações que teve na execução deste projeto foi assinar documentos timbrados da instituição em branco e perguntar o Sr. Carlos Marques sobre a prestação de contas do projeto. Contudo, o Sr. Carlos Marques falou que não precisava se preocupar com a prestação de contas.
13.4. Em sequência citou que teve mais uma participação: a pedido do Sr. Carlos Marques foi ao Banco do Brasil da Paissandu, em Recife, para transferir o montante, sem nem saber o valor, diretamente do caixa para a conta de sua empresa, Jardim do Edem. Após isso, não teve mais notícias do Sr. Carlos Marques e as cartas do MTur começaram chegar até ele.
13.5. Relatou, ainda que (peça 80, p. 1) :
'esta instituição não me pertence mais, eu doei a um outro amigo porque na época eu vi que não teria condições de atuar como presidente de uma ong e assim fiquei sabendo que a mesma se encontra em outro estado Alagoas e com outro representante legal. Quanto ao seu Carlos eu o procurei através de seu pai que tem um estabelecimento comercial em Recife e o mesmo me falou que o sr Carlos deixou Recife e foi morar na Paraíba em uma fazenda chamada Cachoeira, e o mesmo me deu o telefone do filho, 83 986892813. Por fim deixo claro aos senhores que nem eu e o ex tesoureiro da instituição Valmir Nicácio não tivemos acesso a esta prestação de contas e nem algum valor monetário de execução do projeto.'
13.6. Por fim, destacou que não tem advogado e que, talvez devido a pandemia, não conseguiu ajuda da defensoria pública, então como é uma pessoa de recursos limitados, resolveu fazer a própria defesa.
14. Análise:
14.1. Em que pese a narrativa do responsável de que ele foi vítima de um terceiro, o Sr. Carlos Marques Ferreira Junior, proprietário da Empresa Jardim do Edem (CNPJ 01.164.898/0001-04) , esclarece-se que tais questões envolvendo demandas judiciais, que alega lhe ter trazido prejuízos, não compete a este Tribunal. Além disso, não trouxe evidências que comprovassem essa alegação.
14.1.2. No âmbito deste Tribunal, sua responsabilização advém da documentação que ele assinou, mormente o termo de convênio (peça 3) e o encaminhamento da prestação de contas ao MTur (peça 12) . Dessa forma, só seria possível afastar tal constatação se ele trouxesse evidências que permitissem excluir sua responsabilidade.
14.1.2. Ademais, registra-se que o fato de a instituição não mais lhe pertencer não afasta a sua responsabilidade pelo convênio celebrado e executado a época da sua gestão.
14.1.3. Nesse contexto, rejeita-se as alegações de defesa apresentadas, frisando que o responsável na qualidade de Diretor Presidente da Entidade não trouxe aos autos nenhum documento capaz de sanear as irregularidades apontadas (não comprovação, por meio de fotografia, jornal, vídeo, cd's, dvd's, entre outros, de cada meta/etapa especificado no Plano de Trabalho aprovado e ausência de comprovação do pagamento do cachê da banda/cantores: Aquarius, Debora Ramalho e Mano e Mariely) .
Prescrição da Pretensão Punitiva
15. Vale ressaltar que a pretensão punitiva do TCU, conforme Acórdão 1441/2016-TCU-Plenário, Relator: Benjamin Zymler, que uniformizou a jurisprudência acerca dessa questão, subordina-se ao prazo geral de prescrição indicado no art. 205 do Código Civil, que é de dez anos, contado da data de ocorrência da irregularidade sancionada, nos termos do art. 189 do Código Civil, sendo este prazo interrompido pelo ato que ordenar a citação, a audiência ou a oitiva dos responsáveis.
16. No caso em exame, ocorreu a prescrição da pretensão punitiva, uma vez que as irregularidades sancionadas ocorreram em 24/9/2010 e o ato de ordenação da citação ocorreu em 16/10/2020 (peça 70) .
CONCLUSÃO
17. Em face da análise promovida nos itens 12 desta instrução os responsáveis Valmir Nicacio dos Santos e Instituto Marta Lopes, devem ser consideradas revéis, nos termos do art. 12, § 3º, da Lei 8.443/1992. 
18. Em face da análise promovida no item 14, verifica-se que o Sr. Sérgio Luiz Alves da Silva não logrou comprovar a boa e regular aplicação dos recursos. Ademais, inexistem nos autos elementos que demonstrem a boa-fé do responsável ou a ocorrência de outras excludentes de culpabilidade.
19. Tendo em vista que não constam dos autos elementos que permitam reconhecer a boa-fé dos responsáveis, sugere-se que as suas contas sejam julgadas irregulares, nos termos do art. 202, § 6º, do Regimento Interno do TCU, condenando-os solidariamente ao débito atualizado monetariamente e acrescido de juros de mora, nos termos do art. 202, §1º do Regimento Interno do TCU, descontado o valor eventualmente recolhido e aplicando-lhes a multa prevista no art. 57 da Lei 8.443/1992. Ressalta-se que a análise da boa-fé relativa a pessoa jurídica de direito privado é realizada considerando as condutas de seus administradores, uma vez que os atos destes obrigam a pessoa jurídica, desde que exercidos nos limites dos poderes definidos no ato constitutivo do ente, nos termos do art. 47 do Código Civil (Acórdão 1723/2016-TCU-Plenário, Ministro-Relator Raimundo Carrero) .
PROPOSTA DE ENCAMINHAMENTO
20. Diante do exposto, submetemos os autos à consideração superior, propondo ao Tribunal:
a) considerar revéis os responsáveis Valmir Nicacio dos Santos (CPF: XXX.874.854-XX) e Instituto Marta Lopes (CNPJ 05.426.827/0001-85) para todos os efeitos, dando-se prosseguimento ao processo, com fulcro no art. 12, § 3º, da Lei 8.443/1992;
b) rejeitar as alegações de defesa apresentadas pelo Sr. Sérgio Luiz Alves da Silva (CPF: XXX.321.504-XX) ; 
c) julgar irregulares, nos termos dos arts. 1º, inciso I, 16, inciso III, alínea c, da Lei 8.443/1992, c/c os arts. 19 e 23, inciso III, da mesma Lei, as contas dos responsáveis Sérgio Luiz Alves da Silva (CPF: XXX.321.504-XX) , Valmir Nicacio dos Santos (CPF: XXX.874.854-XX) e Instituto Marta Lopes (CNPJ 05.426.827/0001-85) , condenando-os solidariamente ao pagamento das importâncias a seguir especificadas, atualizadas monetariamente e acrescidas dos juros de mora, calculadas a partir das datas discriminadas até a data da efetiva quitação do débito, fixando-lhes o prazo de quinze dias, para que comprovem, perante o Tribunal, o recolhimento das referidas quantias aos cofres do Tesouro Nacional, nos termos do art. 23, inciso III, alínea 'a', da citada lei, c/c o art. 214, inciso III, alínea 'a', do Regimento Interno do TCU. 
	Data de ocorrência
	Valor histórico (R$) 

	24/9/2010
	209.506,00

Valor atualizado do débito (com juros) em 10/9/2021: R$ 451.211,96
e) autorizar, desde logo, a cobrança judicial das dívidas, caso não atendidas a notificação, na forma do disposto no art. 28, inciso II, da Lei 8.443/1992;
f) autorizar também, desde logo, se requerido, com fundamento no art. 26, da Lei 8.443, de 1992, c/c o art. 217, §§ 1º e 2º do Regimento Interno do TCU, o parcelamento da (s) dívida (s) em até 36 parcelas, incidindo, sobre cada parcela, corrigida monetariamente, os correspondentes acréscimos legais, fixando-lhe o prazo de quinze dias, a contar do recebimento da notificação, para comprovar, perante o Tribunal, o recolhimento da primeira parcela, e de trinta dias, a contar da parcela anterior, para comprovar os recolhimentos das demais parcelas, devendo incidir, sobre cada valor mensal, atualizado monetariamente, os juros de mora devidos, no caso do débito, na forma prevista na legislação em vigor, alertando os responsáveis de que a falta de comprovação do recolhimento de qualquer parcela importará o vencimento antecipado do saldo devedor, nos termos do § 2º do art. 217 do Regimento Interno deste Tribunal; 
g) enviar cópia do Acórdão a ser prolatado à Procuradoria da República no Estado de Pernambuco, nos termos do § 3º do art. 16 da Lei 8.443/1992, c/c o § 7º do art. 209 do Regimento Interno do TCU, para adoção das medidas cabíveis.
h) enviar cópia do Acórdão que vier a ser proferido ao Ministério do Turismo e aos responsáveis, para ciência, informando que a presente deliberação, acompanhada do Relatório e do Voto que a fundamenta, está disponível para a consulta no endereço www.tcu.gov.br/acordaos, além de esclarecer que, caso requerido, o TCU poderá fornecer sem custos as correspondentes cópias, de forma impressa;
i) informar à Procuradoria da República no Estado de Pernambuco, que a presente deliberação, acompanhada do Relatório e do Voto que a fundamenta, está disponível para a consulta no endereço www.tcu.gov.br/acordaos, além de esclarecer que, caso requerido, o TCU poderá fornecer sem custos as correspondentes cópias, de forma impressa; e
j) informar à Procuradoria da República no Estado de Pernambuco, nos termos do parágrafo único do art. 62 da Resolução TCU 259/2014, os procuradores e membros do Ministério Público credenciados nesta Corte podem acessar os presentes autos de forma eletrônica e automática, ressalvados apenas os casos de eventuais peças classificadas como sigilosas, as quais requerem solicitação formal."
2.	Por seu turno, o Ministério Público junto ao TCU manifestou-se parcialmente de acordo com o encaminhamento sugerido pela unidade técnica, propondo que seja aplicada, individualmente, aos responsáveis Instituto Marta Lopes, Sérgio Luiz Alves da Silva e Valmir Nicacio dos Santos, a multa prevista no artigo 57 da Lei 8.443/1992, sob os seguintes fundamentos:
"7. Na Nota Técnica de Análise 0067/2011, o MTur registrou que, por meio de supervisão in loco realizada, à época, por servidor pertencente a seus quadros funcionais, foi possível atestar a 'realização dos shows: Banda Soxote A e Banda Swing do Pará, faltando a comprovação das demais bandas aprovadas no Plano de Trabalho'. No mesmo documento, o órgão concedente anotou, como ressalva, que os responsáveis pela prestação de contas do convênio deveriam 'encaminhar fotografias dos shows das Bandas Aquarius, Pikap Turbinada, Debora Ramalho e Mano e Mariely, filmagem e/ou material de divulgação pósevento [...] que comprovem a efetiva realização de cada apresentação constante no Plano de Trabalho' (peça 25, p. 2-3, grifamos) . 
8. Com efeito, consoante mencionado pela unidade instrutiva, a alínea 'e' do parágrafo segundo da Cláusula Décima Terceira do termo de convênio estabeleceu que a prestação de contas deveria ser composta de comprovantes, 'por meio de fotografia, jornal, vídeo, cd's, dvd's, entre outros [recursos], de cada meta/etapa especificada no Plano de Trabalho aprovado' (peça 3, p. 14-15) . Demandados a se manifestar, ainda na fase interna, acerca da ausência dos referidos elementos, os responsáveis não lograram sanar as pendências indigitadas pelo MTur. 
9. Neste momento processual, o único gestor que compareceu aos autos após a realização das citações, Sr. Sérgio Luiz Alves da Silva, também não apresentou qualquer argumento ou documento apto a demonstrar a efetiva realização de todas as apresentações musicais previstas no plano de trabalho do convênio, de modo a elidir a falha concernente à não comprovação da regular execução física do instrumento. A meu ver, essa circunstância justifica o julgamento pela irregularidade das presentes contas, bem como a condenação dos responsáveis ao ressarcimento do débito referente ao valor supostamente pago pelos shows cuja efetiva execução não foi comprovada. 
10. Conforme mencionado anteriormente, além da irregularidade supracitada, os responsáveis foram citados em razão da ausência de comprovação de pagamento de cachê às bandas ou aos cantores que se apresentaram no evento. Em harmonia com o entendimento manifestado pela Secex-TCE, reputo que somente para as Bandas Swing do Pará, Soxote A e Pikap Turbinada houve a comprovação do efetivo pagamento do aduzido cachê, na medida em que os signatários dos recibos correspondentes se referem aos seus representantes exclusivos. Os demais recibos foram assinados por pessoa para a qual não há, nos autos, qualquer elemento que comprove tratar-se de representante legal das respectivas bandas. 
11. No Acórdão 1435/2017-TCU-Plenário, da relatoria do Ministro Vital do Rêgo, por meio do qual o Tribunal decidiu acerca de consulta formulada pelo então Ministro do Turismo acerca da matéria, esta Corte de Contas firmou o entendimento de que a ausência de contrato de exclusividade - entre o artista/banda e o empresário - devidamente registrado em cartório, a despeito de contrariar o disposto no artigo 25, inciso III, da Lei 8.666/1993, que trata de contratação por inexigibilidade de licitação, pode não ensejar, por si só, o julgamento pela irregularidade das contas e a consequente condenação em débito, 'uma vez que a existência de dano aos cofres públicos [...] tende a se evidenciar em cada caso, entre outras questões, quando [...] houver indícios de inexecução do evento objeto do convênio' (grifamos) . 
12. Neste caso concreto, verificou-se que os responsáveis não lograram demonstrar a efetiva realização da integralidade das apresentações artísticas previstas no plano de trabalho. Em outras palavras, não houve a comprovação da regular execução do objeto do convênio, cenário que, a meu ver, afigura-se apto a fundamentar o julgamento pela irregularidade das contas dos responsáveis, como também sua condenação em débito, nos termos previstos no julgado referenciado no parágrafo precedente, o que me leva a concordar com a proposta formulada, nessa mesma linha, pela Secex-TCE. 
13. Nada obstante, dissinto da unidade instrutiva quanto à incidência da prescrição da pretensão punitiva do TCU neste processo. Verifico que o dia 24/9/2010 (referente à data do pagamento, em parcela única, efetuado à empresa contratada para a execução dos shows) foi considerado como marco inicial para a contagem do prazo prescricional de dez anos previsto no Acórdão 1441/2016-TCU-Plenário (relator Ministro Benjamin Zymler) . Porém, na mesma linha do que preceitua o enunciado do Acórdão 9369/2020-TCU-Primeira Câmara, da relatoria de Vossa Excelência, reputo que, 'nos casos de inexecução do objeto pactuado [como o que se examina nesta TCE], a data limite para entrega da prestação de contas final ou a data da efetiva entrega antecipada assinala o marco inicial da contagem do prazo decenal de prescrição da pretensão punitiva do TCU' (grifamos) . Nesse mesmo sentido são os enunciados dos Acórdão 2278/2019-TCU-Primeira Câmara e 1.470/2020-2ª Câmara, da relatoria do Ministro Augusto Sherman Cavalcanti e da Ministra Ana Arraes, respectivamente. Verifica-se, no caso em exame, que o prazo final para a apresentação da prestação de contas expirou em 20/11/2010. Não houve antecipação na adoção de tal providência, pois a apresentação da respectiva documentação ocorreu, intempestivamente, em 27/11/2010 (peça 12) . 
14. Dessa forma, aplicando-se a orientação contida nos acórdãos reportados no parágrafo anterior, concluo pela não caracterização da prescrição da pretensão punitiva desta Corte de Contas, tendo em vista que, como não houve entrega antecipada da documentação comprobatória das despesas, a irregularidade discutida nestes autos se concretizou na data limite para a apresentação da prestação de contas, qual seja, 20/11/2010, conforme visto. Por outro lado, o ato que determinou a citação do responsável foi expedido em 16/10/2020 (peça 70) , alguns dias antes, portanto, do prazo prescricional de dez anos previsto no artigo 205 do Código Civil, utilizado como parâmetro por este Tribunal, nos termos do Acórdão 1441/2016-TCU-Plenário. Por esse motivo, não vislumbro óbice para que os responsáveis sejam sancionados com a multa prevista no artigo 57 da Lei 8.443/1992."
	É o relatório.

não há

Procurador Sérgio Ricardo Costa Caribé.

TOMADA DE CONTAS ESPECIAL. CONVÊNIO. MINISTÉRIO DO TURISMO. EVENTO JUNINO. NÃO COMPROVAÇÃO DA EXECUÇÃO FÍSICA E FINANCEIRA. CITAÇÃO. REVELIA DE DOIS RESPONSÁVEIS. IRREGULARIDADE DAS CONTAS. DÉBITO. MULTA.

TOMADA DE CONTAS ESPECIAL (TCE)

Secretaria de Controle Externo de Tomada de Contas Especial (SecexTCE).

Trata-se de tomada de contas especial (TCE) instaurada pelo Ministério do Turismo (MTur) em desfavor do Instituto Marta Lopes, Valmir Nicacio dos Santos (tesoureiro) e Sérgio Luiz Alves da Silva (presidente da entidade) , em razão da não comprovação da regular aplicação dos recursos repassados pela União realizadas por meio do Convênio 01286/2010 (Siafi 742214) , firmado entre o Ministério do Turismo e o referido instituto para a realização do evento intitulado "Festas Juninas Itaquitinga".
O convênio foi firmado no valor de R$ 315.000,00, sendo R$ 300.000,00 à conta do órgão concedente e R$ 15.000,00 referentes à contrapartida da entidade convenente. Os recursos federais foram liberados por meio da ordem bancária 10OB801327, creditada na conta específica do convênio em 24/9/2010 (peça 45, p. 2) .
Na fase interna da TCE, o órgão concedente concluiu pela impugnação total das despesas devido a não comprovação da execução física e financeira do convênio. O Controle Interno anuiu a esse posicionamento.
No âmbito do TCU, os responsáveis foram regularmente citados, em razão das seguintes irregularidades: i) não comprovação da execução física do objeto do convênio; ii) ausência de comprovação de que as empresas que não detinham direitos de exclusividade, contratadas irregularmente por inexigibilidade, pagaram o cachê de bandas ou cantores que realizaram o evento.
Valmir Nicacio dos Santos e Instituto Marta Lopes não apresentaram alegações de defesa nem efetuaram o recolhimento do débito. Dessa forma, devem ser considerados revéis, dando-se prosseguimento ao processo, conforme estabelece o art. 12, § 3º, da Lei 8.443/1992.
Por outro lado, Sérgio Luiz Alves da Silva apresentou defesa à peça 80, que foi analisada na instrução de peça 85. A Secex-TCE concluiu que não há nos autos documentos capazes de sanear as irregularidades apontadas, tais como fotografia, jornal, vídeo, cd's, dvd's, entre outros, nem documentos que comprovem o pagamento do cachê das bandas e cantores. Assim, propôs julgar irregulares as contas dos responsáveis e condená-los solidariamente ao pagamento de R$ 209.506,00 (valor histórico) . 
A unidade instrutora entendeu prescrita a pretensão punitiva, razão impeditiva para aplicação de multa Sublinhou que as irregularidades sancionadas ocorreram em 24/9/2010 e o ato de ordenação da citação ocorreu em 16/10/2020 (peça 70) , extrapolando o prazo decenal preconizado no Acórdão 1441/2016-TCU-Plenário.
O Ministério Público junto ao TCE, divergindo pontualmente da análise realizada pela Secex-TCE, manifestou-se pela não ocorrência da prescrição da pretensão punitiva neste processo e pela aplicação de multa aos responsáveis.
Ressaltou que o marco inicial para a contagem do prazo prescricional não deve ser a data dos pagamentos, como sugerido pela unidade instrutora, e sim a data limite para a apresentação da prestação de contas, qual seja, 20/11/2010.
Corroboro, em essência, as análises empreendidas pela Secex-TCE, com o ajuste oferecido pelo parquet especializado, razão pela qual incorporo os fundamentos apresentados nos pareceres precedentes às minhas razões de decidir.
Registro que, no presente caso, os documentos constantes nos autos não são capazes de demonstrar sequer a execução física do objeto do convênio, tornando secundária a análise dos aspectos da prestação de contas relacionados à execução financeira e à comprovação do nexo causal (ex vi do Acórdão 7504/2017-TCU-Primeira Câmara) .
Quanto à prescrição da pretensão punitiva desta Corte de Contas, acompanho o posicionamento do parquet. Nos casos de inexecução do objeto pactuado, como o que se examina nesta TCE, o marco inicial da contagem do prazo decenal deve ser a data limite para entrega da prestação de contas final ou a data da efetiva entrega antecipada (ex vi dos Acórdãos 9.369/2020 e 2.278/2019-TCU-1ª Câmara; e Acórdão 1470/2020-TCU-Segunda Câmara) . 
Não se verifica, portanto, a ocorrência de prescrição, o que acarreta a imposição de multa proporcional ao débito aos responsáveis.
Nesse cenário, exsurge o dever de julgar irregulares as contas dos responsáveis, imputando-lhes débito e aplicando-lhes multa, com amparo nos arts. 19 e 57 da Lei Orgânica do TCU.
Ante o exposto, voto por que o Tribunal adote o Acórdão que ora submeto à deliberação deste Colegiado.
TCU, Sala das Sessões, em 22 de março de 2022.
Ministro BRUNO DANTAS 
Relator